【裁判字號】    92,重訴,285
【裁判日期】    921009
【裁判案由】    給付價金
【裁判全文】
臺灣臺中地方法院民事判決  九十二年度重訴字第二八五號
    原      告  毅強企業股份有限公司
    代  表  人  乙○○
    訴訟代理人  林開福律師
    複  代理人  姜  萍律師
    被      告  凌嘉科技股份有限公司
                            設臺中市南屯區工業區○○○○路三八號
    代  表  人  甲○○      住.
    訴訟代理人  徐文宗律師
右當事人間請求給付價金事件，經本院於中華民國九十二年九月十八日辯論終結，判
決如下：
    主      文
被告應給付原告新臺幣壹仟萬元，及自民國九十二年四月五日起至清償日止，按週年
利率百分之五計算之利息。
訴訟費用由被告負擔。
本判決於原告以新臺幣參佰參拾參萬元供擔保後，得假執行；但被告如以新臺幣壹仟
萬元為原告預供擔保，得免為假執行。
    事      實
甲、原告方面
壹、聲明：求為判決除假執行供擔保金額及供擔保免為假執行外如主文所示。
貳、陳述：
一、原告代表人及訴外人黃明和於民國八十八年九月十五日被告公司設立時，分別以
    現金出資成為被告之股東，其後原告曾與被告洽談，以原告與台中精機廠股份有
    限公司 (下稱台中精機公司)已完成買賣交易，原告有權處分之真空鍍膜設備乙
    套 (下稱系爭機器)作價入股，機器並已交付被告，惟嗣後未達成協議，被告並
    於八十九年一月二十日第一次董監事會議決議將系爭機器交還原告，但當原告代
    表人會同台中精機公司技術人員張安輝至被告處欲拆卸系爭機器時，遭被告拒絕
    ，因被告繼續將系爭機器留用，兩造一再協商，代表權未受限制且業經董事會授
    權之被告前代表人顏淑瑩遂於九十一年一月間出面與原告簽訂真空鍍膜設備買賣
    合約 (下稱系爭合約)，價金為新臺幣 (下同)一千萬元。
二、被告抗辯原告代表人及黃明和係利用台中精機公司重整期間兵荒馬亂之際，將系
    爭機器自台中精機公司搬出據為己有，欲以系爭機器作價入股被告，因而在八十
    九年一月二十日董監事會議決議將原屬台中精機公司之資產交還云云，與事實不
    符，且與本件爭點無關。蓋倘被告於八十九年一月二十日即明知系爭機器係由原
    告自台中精機公司搬出，何以仍然受領並拒絕交還而繼續使用至今？又何以願於
    九十一年一月間與原告簽訂系爭合約？況且，本件爭點為兩造間之系爭合約是否
    存在，至原告與台中精機廠間之關係如何與被告無涉；另被告公司八十九年一月
    二十日之會議亦與系爭合約無直接關聯；又除非印章遭盜用，否則被告與顏淑熒
    間之糾紛，對系爭合約更不生影響。而顏淑熒於本院審理作證時，既不否認系爭
    合約上印章之真正，且證稱被告對外採購並無所謂一千萬以上之買賣需經董事會
    同意之規定，購買系爭機器亦經董事會授權，兩造間之買賣關係自屬存在。
三、兩造間既訂有系爭合約，被告並已依約交付系爭機器，被告自有給付價金之義務
    ，惟被告迄今尚未給付買賣價金，為此爰併依民法第三百六十七條價金給付請求
    權及系爭合約之約定，求為判決如聲明所示。
參、證據：提出買賣合約書、系爭合約、股東名單各一件 (均影本)，聲請訊問證人
    顏淑熒。
乙、被告方面
壹、聲明：求為判決駁回原告之訴及假執行之聲請，並陳明如受不利判決，願供擔保
    請准宣告免為假執行。
貳、陳述：
一、被告公司在籌備初期，時原任職重整中台中精機公司副總經理之原告代表人及訴
    外人黃明和欲以台中精機公司所有之系爭機器作價一千五百萬元入股被告，因被
    告發覺該機器並未經台中精機公司重整人及重整監督人同意，由原告代表人及黃
    明和利用兵荒馬亂之際，將機器搬出並據為己有，遂於八十九年一月二十日第一
    次董監事會議決議將系爭機器交還台中精機公司並據為己有，被告既已知悉系爭
    機器有權利瑕疵，並決議交還，即不可能再與原告成立系爭合約。
二、原告所提與台中精機公司之買賣合約書，應屬臨訟偽造，蓋依合約書第二條第一
    、二項關於在付款前所有權歸原告所有之條款與買賣慣例不符；另第四條約定保
    固期僅為一年，但租賃期間卻至九十三年六月三十日，顯然相互矛盾。
三、被告前代表人顏淑熒因有侵吞被告公司資金涉有背信等罪責，經被告於九十一年
    七月二日解除其董事長職務，並向台灣台南地方法院提出刑事自訴，顏淑熒懷恨
    在心，除盜取被告公司之相關機密另組公司經營與被告同樣之業務外，更由自己
    及唆使股東對公司提出訴訟，然均遭敗訴判決，顏淑熒之證詞有偏頗之虞。而兩
    造間如真有成立系爭合約，何以在顏淑熒任職被告代表人時，原告未曾要求給付
    價金？又被告在九十一年一月時之資本額僅一億二千六百萬元，購買系爭機器需
    經被告董監事會議同意始可，但卻未有任何董監事與聞此事？原告何以在顏淑熒
    對公司提出訴訟後，始提出本件請求價金訴訟？系爭合約之付款日期，機器如何
    交付，如何保固，在契約書上何以均付諸闕如？何以連在系爭合約上署名之顏淑
    熒，於本院審理作證時證稱不清楚何人簽約，為何要向原告購買？是系爭合約應
    係顏淑熒為損害被告，於離職後與原告通謀偽造，自不能執此而主張權利。
四、縱認系爭合約為真，但依顏淑熒於本院審理作證時之證詞，公司大小事均需經董
    事會通過，而當時原告代表人亦屬被告公司董事成員之一，原告既未舉證購買機
    器一事曾獲董事會通過，亦屬效力未定之法律行為，被告不予承認，原告亦不得
    主張價金請求權。
參、證據：提出董監事會議紀錄、章程修正條文對照表各一件、判決書二件 (均影本
    )，聲請訊問證人顏淑熒。
    理      由
壹、兩造爭執要旨：
一、原告主張：原告前曾與被告洽談，以原告與台中精機公司完成買賣交易，原告有
    權處分之系爭機器作價入股，機器並已交付被告，惟嗣後未達成協議，被告於八
    十九年一月二十日第一次董監事會議原決議將系爭機器交還原告，但原告人員欲
    拆卸系爭機器時，遭被告拒絕，經一再協商，代表權未受限制且業經董事會授權
    之被告前代表人顏淑瑩乃於九十一年一月間與原告簽訂系爭合約，價金為一千萬
    元，而被告之辯解非但與事實不符，亦與本件爭點無關，兩造間之買賣關係應屬
    存在，被告自有給付價金之義務，因被告迄未給付買賣價金，爰併依民法第三百
    六十七條價金給付請求權及系爭合約之約定，請求被告給付一千萬元價金及自起
    訴狀繕本送達翌日即九十二年四月五日起至清償日止之法定遲延利息等語。
二、被告則以：被告早於八十九年一月二十日第一次董監事會議決議，將台中精機公
    司所有，由原告代表人及訴外人黃明和未經台中精機公司重整人及重整監督人同
    意搬出據為己有，欲作價一千五百萬元入股被告之系爭機器，交還台中精機公司
    ，被告自不可能再與原告簽訂系爭合約；原告所提與台中精機公司之買賣合約書
    ，關於付款前所有權歸原告所有與買賣慣例不符，保固期與租賃期不同亦相互矛
    盾，應屬臨訟偽造；兩造間果有成立系爭合約，何以原告未曾在顏淑熒任職被告
    代表人時，要求給付價金？購買系爭機器需經被告董監事會議同意，為何未有任
    何董監事與聞此事？原告何以在顏淑熒對公司提出訴訟後，始提出本件請求價金
    訴訟？系爭合約之付款日期，機器如何交付，如何保固，在契約書上何以均付諸
    闕如？何以連在系爭合約上署名之顏淑熒，於本院審理作證時證稱不清楚何人簽
    約，為何要向原告購買？顯見系爭合約應係顏淑熒因侵吞被告公司資金，與被告
    多次訴訟均遭敗訴後，為損害被告，與原告通謀偽造；縱認系爭合約為真，但顏
    淑熒作證時表示處理公司業務無論大小均需經董事會通過，原告既未舉證購買機
    器一事曾獲董事會通過，亦屬效力未定之法律行為，被告不予承認，原告亦不得
    主張價金請求權等語資為抗辯。
貳、得心證之理由：
一、當事人主張有利於己之事實者，就其事實有舉證責任，固為民事訴訟法第二百七
    十七條前段所明定，惟何人應負舉證之責，仍應視具體個案之情形而為分配，尚
    難一概而論，而若認為主張權利存在之原告即應負責舉證，將使其負擔過重之舉
    證責任，幾無勝訴之可能，蓋以被告可隨意否認或抗辯，原告即需為舉證而疲於
    奔命，往往將因無法證明全部要件事實而歸敗訴，原告與被告訴訟上之地位，顯
    有失衡平。因此，主張法律關係存在之原告，僅須就該法律關係發生所須具備之
    特別要件，負舉證之責任，至於被告主張有利於己之事實，應由被告負責舉證；
    又原告對於自己主張之事實已盡證明之責後，被告對其主張，如抗辯其不實並提
    出反對之主張者，則被告對其反對之主張，亦應負證明之責，此為舉證責任分擔
    之原則 (最高法院四十八年台上字第八八七號、十八年上字第二八五五號判例參
    照)。換言之，主張法律關係存在之原告，僅就該法律關係發生所須具備之特別
    要件，負有舉證之責，至於被告就該法律關係之存在，主張有權利障礙、消滅、
    排除之事實者，就該事實之存在，應負責舉證；又應負舉證責任之當事人，對於
    他方當事人之抗辯或陳述，自應提出相當之證據，以證明其主張之真實性，尚不
    得僅依其對他方當事人抗辯、陳述或所舉證據之質疑、推測，即認其舉證責任已
    盡，而轉換舉證責任於他方。
二、私文書經本人或其代理人簽名、蓋章者，推定為真正；占有人於占有物上行使之
    權利，推定其適法有此權利，分別為民事訴訟法第三百五十八條第一項、民法第
    九百四十三條所明定。原告主張其與被告之前代表人顏淑熒於九十一年一月間簽
    訂系爭合約之事實，業據其提出記載被告以一千萬元向原告購買系爭機器之合約
    影本一件為證，被告就系爭合約上「凌嘉科技股份有限公司」、「顏淑熒」印文
    之真正，並不否認，應推定原告所提系爭合約為真正。其次，系爭合約雖未記載
    簽約日期，惟其上業已載明交貨日期為九十一年四月一日；另顏淑熒係九十一年
    七月二日始經被告公司決議解任之事實，有被告提出之董監事會議紀錄影本一件
    為證，並經顏淑熒於本院九十二年八月二十一日行言詞辯論時證述明確，是系爭
    合約應係顏淑熒擔任被告公司代表人期間簽訂。再者，原告所陳系爭機器業由原
    告交付被告由其占有中之事實，為被告所不爭執，則本來占有系爭機器之原告，
    在交付系爭機器予被告時，自應受推定為適法有權處分之人。復者，被告並未給
    付原告系爭合約所載一千萬元價金之事實，亦為被告所不爭執，應屬實在。執此
    ，系爭合約既應推定為真正，且係顏淑熒擔任被告公司代表人期間簽訂，原告並
    應受推定為適法有權處分之人，被告復已占有系爭機器，又尚未交付一千萬元與
    原告，原告就其與被告間關於系爭機器有買賣關係存在及對被告有價金給付請求
    權所必須具備之特別要件事實，應已盡舉證之責。
三、原告就其與被告間關於系爭機器有買賣關係存在及對被告有價金給付請求所必須
    具備之特別要件事實，既已盡舉證之責，而被告抗辯原告與台中精機公司間之買
    賣合約、系爭合約係臨訟通謀偽造；系爭合約係效力未定之法律行為等情詞，既
    為原告否認，被告就該權利障譺事實，自應負舉證之責，且不得僅對原告陳述或
    所舉證據之質疑、推測，即認其舉證責任已盡，而轉換舉證責任於原告。
四、被告雖以：早已決議將系爭機器交還台中精機公司，不可能再與原告簽訂系爭合
    約；原告所提與台中精機公司之買賣合約書，關於付款前所有權歸原告所有與買
    賣慣例不符，保固期與租賃期不同互有矛盾；原告未曾在顏淑熒任職被告代表人
    時，要求給付價金；就系爭機器負有同意職權之被告董監事均未與聞此事；原告
    係於顏淑熒對公司提出訴訟後，始提出本件訴訟；系爭合約之付款日期，機器如
    何交付，如何保固，在契約書上均付諸闕如；代表簽約之顏淑熒竟不清楚何人簽
    約，為何要向原告購買等情狀，並提出董監事會議紀錄、章程修正條文對照表各
    一件、判決書二件 (均影本)及引用原告提出之買賣合約書影本為證，欲用以反
    證原告與台中精機公司間之買賣合約、系爭合約均係臨訟通謀偽造之事實。惟被
    告所舉上揭情狀，與原告和台中精機公司間之買賣合約、系爭合約是否臨訟通謀
    偽造，根本無邏輯上之必然關係，被告所舉情狀，僅屬其對於原告陳述及所提證
    據之質疑、推測，尚難謂被告就權利障礙事實所應負之舉證責任已盡，而轉換舉
    證責任於原告，被告該部分所為之抗辯，應屬無據。
五、股份有限公司之董事長對外代表公司；對於董事長代表權所加之限制，不得對抗
    善意第三人，公司法第二百零八條第三項前段、民法第二十七條第三項分別定有
    明文。證人顏淑熒於本院九十二年八月二十一日行言詞辯論時係證稱：「 (問：
    對外採購簽約超過壹仟萬以上是否要經過董監事決議同意？)沒有這樣規定，但
    幾乎大小事我都會經過董監事同意才作」等語，揆諸顏淑熒上揭證詞之意涵，當
    係指被告公司對於顏淑熒之代表權並無限制，雖顏淑熒執行業務時大小事均經過
    董監事同意，但此充其量僅係顏淑熒業務執行之習慣而已，尚難謂係被告對其代
    表權之限制，被告援引顏淑熒之上揭證詞，作為顏淑熒代表權受有限制之憑據，
    應非可採；又縱認被告對於顏淑熒之代表權確有限制，然原告代表人僅係被告公
    司股東，並非董監事，有原告提出之股東名單影本及被告提出之董監事會議紀錄
    影本各一件可證，被告亦未舉證原告或其代表人知悉顏淑熒代表權受限制之事實
    ，亦即並無證據證明原告係知悉顏淑熒代表權受限制之惡意第三人，顏淑熒代表
    權所受之限制顯不得對抗原告，被告該部分之辯解，亦洵無足採。
六、綜上所述，原告就其與被告間關於系爭機器有買賣關係存在及對被告有一千萬元
    價金給付請求所必須具備之特別要件事實，既已盡舉證之責，被告就其應證明之
    權利障譺事實，則未能舉證。從而原告本於民法第三百六十七條價金給付請求權
    之規定，請求被告給付一千萬元價金及自起訴狀繕本送達翌日即九十二年四月五
    日起至清償日止之法定遲延利息，為有理由，應予准許。
七、原告提起本訴，係訴請法院依民法第三百六十七條價金給付請求權及系爭合約之
    約定給付如聲明所示之款項，此種起訴之形態，謂之重疊的訴之合併，訴訟標的
    雖有數項，而僅有單一之聲明，法院應就所主張之數項標的逐一審判，如其中一
    項請求為有理由，即可為原告勝訴之判決，就他項標的無須更為審判 (最高法院
    八十八年度台上字第一一二七號、八十六年度台上字第九九七號、八十五年度台
    上字第一一五八號、八十三年度台上字第一０七六號、七十一年度台上字第二三
    八號判決意旨參照)，則原告依民法第三百六十七條價金給付請求權法律關係所
    為之請求，既經本院為勝訴之判決，就原告另依系爭合約之法律關係，所為同一
    內容之請求，本院即毋庸再予判決。
八、本判決兩造分別陳明願供擔保請准宣告假執行及免為假執行，經核均無不合，爰
    分別酌定相當之擔保金，併准許之。
九、本件事實已臻明確，兩造其餘攻擊防禦方法，均與本案判決結果不生影響，爰不
    予逐一論述，併此敘明。
參、據上論結，本件原告之訴為有理由，依民事訴訟法第七十八條、第三百九十條第
    二項、第三百九十二條第二項，判決如主文。
中      華      民      國    九十二    年      十      月      九      日
                                 臺灣臺中地方法院民事第一庭
~B法      官 劉長宜
右為正本係照原本作成。
如對本判決上訴，須於判決送達後二十日內向本院提出上訴狀（須附繕本）。
中      華      民      國    九十二    年       十       月     九     日
~B法院書記官  黃于容


司法院資訊處製作；財團法人民間司法改革基金會備份。
